ACORDAO-COMPLETO-2398886

ACÓRDÃO 3572/2020 ATA 9/2020 - SEGUNDA CÂMARA

VISTA, relatada e discutida esta tomada de contas especial, instaurada pelo Conselho Nacional de Desenvolvimento Científico e Tecnológico  (CNPq)  em desfavor de Ana Luísa Palhares de Miranda em virtude de omissão no dever de prestar contas de recursos recebidos para custeio de projeto de fortalecimento e consolidação da área de toxicologia e farmacologia pré-clínica do Programa de Pós-Graduação em Farmacologia da Universidade Federal do Rio de Janeiro.
ACORDAM os ministros do Tribunal de Contas da União, reunidos em sessão da 2ª Câmara, ante as razões expostas pela relatora, e com fundamento nos arts. 1º, inciso I, 12, § 3º, 16, inciso III, alíneas "a" e "c" e § 3º, 19, 23, inciso III, 26, 28, incisos I e II, e 57 da Lei 8.443/1992 c/c os arts. 202, §§ 6º e 8º, 214, inciso III, alínea "a", e 217 do Regimento Interno, em:
9.1. considerar revel, para todos os efeitos, Ana Luísa Palhares de Miranda, dando-se prosseguimento ao processo;
9.2. julgar irregulares as contas de Ana Luísa Palhares de Miranda;
9.3. condená-la ao recolhimento aos cofres do Fundo Nacional de Desenvolvimento Científico e Tecnológico das importâncias abaixo discriminadas, atualizadas monetariamente e acrescidas de juros de mora de cada uma das datas indicadas até o pagamento:
	Data
	Valor (R$) 

	24/05/2012
	23.427,31

	24/05/2012
	17.027,98

	07/08/2012
	15.932,09

	14/11/2012
	51.083,94

	15/11/2012
	16.888,08

	16/11/2012
	18.322,41

	14/01/2013
	28.591,80

	16/12/2013
	19.678,38

	01/09/2015
	26.648,01

9.4. aplicar-lhe multa no valor de R$ 32.000,00 (trinta e dois mil reais) , a ser recolhida aos cofres do Tesouro Nacional, com incidência de encargos legais calculados da data deste acórdão até a data do pagamento, se este for efetuado após o vencimento do prazo a seguir estipulado;
9.5. fixar prazo de 15 (quinze) dias, a contar da notificação, para comprovação, perante o Tribunal, do recolhimento das dívidas acima imputadas;
9.6. autorizar a cobrança judicial das dívidas, caso não atendida a notificação;
9.7. autorizar o pagamento das dívidas em até 36 (trinta e seis) parcelas mensais consecutivas, caso venha a ser solicitado pela responsável antes do envio do processo para cobrança judicial;
9.8. fixar o vencimento da primeira parcela em 15 (quinze) dias, a contar do recebimento da notificação, e o das demais a cada 30 (trinta) dias, com incidência dos respectivos encargos legais sobre o valor de cada parcela;
9.9. alertar a responsável de que a inadimplência de qualquer parcela acarretará vencimento antecipado do saldo devedor;
9.10. determinar ao Conselho Nacional de Desenvolvimento Científico e Tecnológico, caso notificado pelo TCU da não comprovação do recolhimento da dívida, efetue o respectivo desconto na remuneração do responsável, em favor do Tesouro Nacional, na forma estabelecida pela legislação pertinente;
9.11. dar ciência desta deliberação ao Conselho Nacional de Desenvolvimento Científico e Tecnológico e ao procurador-chefe da Procuradoria da República no Estado do Rio de Janeiro.

Tomada de contas especial instaurada pelo CNPq diante de  não apresentação da prestação de contas de bolsista vinculada a projeto de pesquisa.

Segunda Câmara

Conselho Nacional de Desenvolvimento Científico e Tecnológico - CNPq.

3. Responsável: Ana Luísa Palhares de Miranda (CPF XXX.304.947-XX).

13.1. Ministros presentes: Augusto Nardes (na Presidência), Aroldo Cedraz, Raimundo Carreiro e Ana Arraes (Relatora).
13.2. Ministros-Substitutos presentes: Marcos Bemquerer Costa e André Luís de Carvalho.

ACORDAO-COMPLETO-2487316

Acórdão de Relação 8843/2021 - Segunda Câmara

Acórdão de Relação

ACORDAO-COMPLETO-2435136

Acórdão de Relação 12126/2020 - Segunda Câmara

ANA ARRAES

Adoto como parte do relatório a instrução da Secretaria de Controle Externo de Tomada de Contas Especial - SecexTCE (peça 12) , acolhida por diretor (peça 13) e pelo secretário (peça 14) :
"INTRODUÇÃO
Cuidam os autos de tomada de contas especial instaurada pelo Conselho Nacional de Desenvolvimento Científico e Tecnológico - CNPq, em desfavor da Sra. Ana Luísa Palhares de Miranda, professora e pesquisadora da Universidade Federal do Rio de Janeiro - UFRJ, em virtude de omissão do dever de prestar contas de recursos recebidos para custeio de projeto de fortalecimento e consolidação da área de toxicologia e farmacologia pré-clínica do Programa de Pós-Graduação em Farmacologia da Universidade Federal do Rio de Janeiro, conforme termo de concessão e apoio financeiro a projeto (peça 3, p. 31-33) , no âmbito da Chamada Pública MCT/CNPq/MEC/Capes - Ação Transversal 06/2011 - Casadinho - Procad (peça 1, p. 10-25) .
HISTÓRICO 
2.	Aderindo à chamada pública referenciada, a responsável apresentou proposta de trabalho (peça 1, p. 40-98; peça 3, p. 1-12) , que incluía a proposta orçamentária, para aplicação dos recursos conforme os critérios estabelecidos na Resolução Normativa CNPq 017/2011 (peça 3, p. 23-30) . A agência governamental avaliou favoravelmente a proposição, em posicionamentos consolidados no Parecer ad hoc (peça 3, p. 13-22) , o que foi chancelado pela instância autorizadora da concessão (peça 2, p. 17) e a responsável assentiu às condições estabelecidas conforme o Termo de concessão e apoio financeiro a projeto (peça 3, p. 31-33) . 
3.	Os recursos dimensionados, conforme o projeto aprovado (peça 3, p. 22) , eram da ordem de R$ 217.600,00, divididos entre despesas de capital (R$ 85.000,00) e custeio (R$ 132.600,00) . Esses recursos foram repassados em diversas parcelas, coligidas no demonstrativo abaixo, conforme relação constante do processo (peça 3, p. 60) : 
	Data
	Valor (R$) 

	24/05/2012
	23.427,31

	24/05/2012
	17.027,98

	07/08/2012
	15.932,09

	14/11/2012
	51.083,94

	15/11/2012
	16.888,08

	16/11/2012
	18.322,41

	14/01/2013
	28.591,80

	16/12/2013
	19.678,38

	01/09/2015
	26.648,01

	Total
	217.600,00

4.	A implantação e o desenvolvimento do projeto foram acompanhados pelo repassador, estando documentados em relatório de acompanhamento do projeto, abarcando quase um quadriênio, a saber, entre janeiro de 2012 a outubro de 2015 (peça 2, p. 18-45) , além de outro relatório de menor abrangência temporal (janeiro de 2012 a setembro de 2013) , que lhe antecede (peça 3, p. 39-48) . A avaliação foi, em caráter geral, bastante positiva, destacando o incremento da produção científico-tecnológica por parte dos pesquisadores envolvidos no projeto. Em virtude de uma greve de funcionários técnico-administrativos da UFRJ e também da UFSC, instituições participantes do projeto, a qual haveria prejudicado a oferta de disciplinas da pós-graduação nas duas universidades, foi solicitado (peça 2, p. 46-47) e deferido um pedido de adiamento de vigência do ajuste, até a data de 29/5/2016, conforme o segundo termo aditivo ao termo de concessão e aceitação (peça 2, p. 48-49) . 
5.	A despeito das avaliações positivas e dos alertas enviados a responsável (peça 3, p. 50-51) , quanto à necessidade de encaminhar a prestação de contas no prazo estabelecido, que correspondia a 60 dias contados do final da vigência do ajuste, na forma do art. 28, § 5º, da Instrução Normativa STN 01/1997, a pesquisadora quedou inerte. Foi notificada quanto à pendência (peça 3, p. 52) , constando o respectivo aviso de recebimento dos autos (peça 3, p. 53) , na data de 8/8/2016. Posteriormente, nova comunicação foi efetuada (peça 3, p. 101-102) , sendo recebida em 24/7/2017 (peça 3, p. 105) , também sem retorno. 
6.	A gestora dos recursos não compareceu aos autos e, nessa perspectiva, diante da constatação da ausência de apresentação de prestação de contas e de recolhimento do débito, motivação externada no relatório do tomador de contas (peça 3, p. 124-129) e pelas instâncias subsequentes do controle interno (peça 3, p. 141-145) , manifestações das quais tomou ciência a autoridade ministerial (peça 4, p. 8) , foi instaurada a tomada de contas especial. 
PRESSUPOSTOS DE PROCEDIBILIDADE - IN TCU 71/2012
7.	Não há outros processos de tomada de contas especial em trâmite no Tribunal de Contas da União em que figure no polo passivo a responsável. Isoladamente, contudo, o débito histórico apurado no feito ora em análise já não se amolda à hipótese expressa no art. 6º, inciso I da Instrução Normativa TCU 71/2012, pois corresponde ao valor de R$ 217.600,00. Tampouco decorreu um decênio entre a transferência dos recursos (entre 2012 e 2015) e a primeira notificação efetuada pelo órgão repassador ao responsável, em 8/8/2016 (peça 3, p. 52-53) , o que afasta subsunção ao dispositivo excepcional previsto no art. 6º, inciso II, da norma invocada. 
EXAME TÉCNICO 
8.	    	Em intervenção inicial nos autos, a instrução de peça 6, referendada pela unidade técnica em pareceres uniformes (peças 7-8) , sustentou, em síntese, que, a despeito das avaliações positivas sob o prisma técnico sobre o andamento do projeto e de seus resultados, a inexistência de prestação de contas impediria a caracterização de um nexo de causalidade entre as subvenções concedidas à acadêmica e aqueles resultados, pois não haveria como assegurar que estes não derivaram de outras fontes de custeio, estranhas ao CNPq, ainda que de origem pública. 
9.		Entendeu-se, portanto, que era imperativa a responsabilização da coordenadora do projeto, pela totalidade dos recursos repassados, dispensando-se, contudo a integração ao polo passivo das bolsistas remuneradas, diante das inequívocas contraprestações laborais ofertadas, sem prejuízo do cômputo desses valores no débito, pois competia à coordenadora registrar na prestação de contas pertinentes as avaliações periódicas das colaboradoras, de forma a legitimar o dispêndio, dever de que não se desincumbiu. Esse entendimento encontrava apoio em precedente jurisprudencial do TCU (Acórdão 13216/2016-TCU-Segunda Câmara) .
10.		Diante destas considerações, a instrução inicial concluiu no seguinte sentido: 		
Desse modo, deve ser promovida a citação da responsável, para que apresente alegações de defesa quanto à não comprovação da boa e regular aplicação dos recursos recebidos para o custeio de projeto de fortalecimento e consolidação da área de toxicologia e farmacologia pré-clínica do Programa de Pós-Graduação em Farmacologia da Universidade Federal do Rio de Janeiro, conforme termo de concessão e apoio financeiro a projeto, no âmbito da Chamada Pública MCT/CNPq/MEC/Capes - Ação Transversal 06/2011 - Casadinho - Procad, bem como a pertinente audiência, para que se manifeste quanto à omissão no dever de prestar contas dos recursos administrados.
11.		Os chamamentos aludidos (citação e audiência) foram efetuados pelo expediente de peça 9 (Ofício 2015/2018-TCU/Secex-TCE, de 4/10/2018) , remetido à responsável por via postal, no endereço constante do sistema de cadastro de pessoas físicas da Secretaria da Receita Federal (peça 11) . 
12. 	Consta dos autos o comprovante de recebimento do expediente, na data de 21/1/2019, assinado pela própria responsável (peça 10) . 
13.	Apesar de regularmente citado, a responsável deixou transcorrer in albis o prazo regimental de 15 dias, que lhe foi concedido para apresentar alegações de defesa e razões de justificativa e/ou efetuar o recolhimento do débito, motivo pelo qual se impõe o reconhecimento da revelia de que trata o art. 12, § 3º, da Lei 8.443/1992.
14.	A despeito da aplicação da revelia, devem ser considerados, no entanto, os elementos já constantes dos autos, os quais poderiam, inclusive, levar a um juízo favorável ao responsável revel.
15.	Deve-se observar que, nos processos do TCU, a revelia não implica a presunção de que sejam verdadeiras todas as imputações levantadas contra os responsáveis, diferentemente do que ocorre no processo civil, em que o não comparecimento do réu aos autos leva à presunção da verdade dos fatos narrados pelo autor. 
16.	Assim, independentemente da revelia, a avaliação da responsabilidade do agente nos processos desta Corte não prescinde dos elementos existentes nos autos ou para ele carreados, uma vez que são regidos pelo princípio da verdade material (Acórdão 163/2015-TCU-Segunda Câmara, Relator Ministro ANDRÉ DE CARVALHO; 2.685/2015 - TCU - 2ª Câmara, Relator Ministro RAIMUNDO CARREIRO; 2.801/2015 - TCU - 1ª Câmara, Relator Ministro WALTON ALENCAR RODRIGUES; 4.340/2015 - TCU - 1ª Câmara, Relator Ministro WEDER DE OLIVEIRA e 5.537/2015 - TCU - 1ª Câmara, Relator Ministro WEDER DE OLIVEIRA) .	 
17.		Finalizada essa breve retrospectiva, bem como o introito analítico, emergindo na apreciação meritória, reconhece-se que os apontamentos cabíveis e necessários ao deslinde da matéria são sucintos.
18.		Repisa-se, por oportuno, trecho da instrução de peça 6, em seu item 8: 
O dever de prestar contas é aplicável a todo administrador público, a quem incumbe 'justificar seu bom e regular emprego na conformidade das leis, regulamentos e normas emanadas das autoridades administrativas competentes', conforme o art. 93 do Decreto-lei 200/1967, recepcionado e prestigiado pelo art. 70, parágrafo único da Constituição Federal, na redação conferida pela Emenda Constitucional 19/2008. Ao assinar o termo de concessão e apoio financeiro a projeto (peça 3, p. 31-33) , a responsável declarou, nos termos do item 6, que se sujeitava às 'normas do CNPq, às condições contidas na Instrução Normativa n° 01, de 15 de janeiro de 1997, da Secretaria do Tesouro Nacional, na Portaria lnterministerial MF/MP/CGU n° 127, de 29 de maio de 2008, nas Leis nª 8.666/93 e 10.973/04, nos Decretos nª 93.872/86 e nª 5.563/05 e na Lei  8.112/90, de 11 de dezembro de 1990, no que couber, bem como nos demais instrumentos legais pertinentes'.
19.	A ausência de apresentação de prestação de contas, sem justificativa, como bem destaca o eminente Ministro Benjamim Zymler, ao externar o voto condutor do Acórdão 196/2016-TCU-Plenário, traz a presunção de dano, por imposição legal: 
Logo, a omissão no dever de prestar contas configura ofensa não só às regras legais, mas também aos princípios basilares da administração pública, já que, ao final e ao cabo, o gestor deixa de prestar satisfação à sociedade sobre o efetivo emprego dos recursos postos sob a sua responsabilidade, dando ensejo, inclusive, ao surgimento de presunção legal de integral dano ao erário, pela não aplicação dos valores com desvio dos recursos federais.
20.	Em se tratando de processo em que a parte interessada não se manifestou acerca das irregularidades imputadas, não há elementos para que se possa efetivamente aferir e reconhecer a ocorrência de boa-fé na conduta dos responsáveis, podendo este Tribunal, desde logo, proferir o julgamento de mérito pela irregularidade das contas, conforme nos termos dos §§ 2º e 6º do art. 202 do Regimento Interno do TCU (Acórdão 2064/2011-TCU-Primeira Câmara - Relator: Ubiratan Aguiar;  6.182/2011-TCU - 1ª Câmara - Relator Weder de Oliveira) , 4.072/2010-TCU-1ª Câmara (Relator: Valmir Campelo) , 1.189/2009-TCU-1a Câmara (Relator: Marcos Bemquerer) , 731/2008-TCU-Plenário (Relator: Aroldo Cedraz) .
21.	A jurisprudência do TCU é expressiva no sentido de não se apenar com multa o responsável inadimplente em relação a valores recebidos por meio de bolsa de estudo, a exemplo dos  Acórdãos 5.582/2018, 536/2018, 5.327/2011, 291/2010, 714/2010, 1.740/2010 e 587/2010, todos da 1ª Câmara; e 6.483/2017, 1.283/2015, 3.662/2012, 5.327/2011 e 1.440/2007, todos da 2ª Câmara.
22.	Ainda que ignorada essa excepcionalidade, imbuído do dever de informar, vislumbro óbice à cumulação das multas referidas nos arts. 57 e 58 da lei 8.443/92, a qual somente é admissível quando os fatos geradores das penalidades forem distintos (Acórdão 1791/2012-TCU-Plenário; 1592/2017 - Primeira Câmara; 4342/2018 - Segunda Câmara) . 
23.	No caso vertente, o dano ao erário decorre, por presunção legal, da omissão do dever de prestar contas, ilícito que ensejou a audiência do responsável. Existe uma relação de subordinação, de natureza de causa e efeito, entre a omissão e a falta de comprovação da aplicação regular dos recursos, no sentido que, no caso específico, a segunda decorre da primeira, esta representando o desvalor da conduta (a omissão, que é o fato gerador da penalidade) e aquela o desvalor do resultado (a incerteza se os valores foram aplicados corretamente no projeto financiado) . Nesse cenário, a jurisprudência do TCU termina por adotar a teoria da exasperação, de forma analógica às figuras dos arts. 70 e 71 do Código Penal (concurso formal e crime continuado) , dispensando ou absorvendo a multa do art. 58 da lei orgânica, mas atribuindo repercussão dosimétrica à penalidade do art. 57, que guarda relação de proporcionalidade com o dano ao erário. É a tese prevalecente no Acórdão 9579/2015-TCU-Segunda Câmara, da relatoria do eminente Ministro Vital do Rego.	 
CONCLUSÃO
24.	Considerando que houve omissão do dever de prestar contas pela responsável; que, regularmente citada para fazê-lo, ainda que de forma extemporânea, perseverou nesta omissão e ainda abdicou de apresentar defesa; que a omissão implica a presunção legal da aplicação irregular da totalidade dos recursos recebidos; que não exsurgiram, nem foram invocadas excludentes de ilicitude ou de culpabilidade que aproveitem à responsável; o julgamento pela irregularidade das contas e a condenação da coordenadora do projeto em débito são imperiosos.
PROPOSTA DE ENCAMINHAMENTO
25.	Diante do exposto, submetem-se os autos à consideração superior, propondo-se:
25.1.     considerar, para todos os efeitos, revel a Sra. Ana Luísa Palhares de Miranda (CPF XXX.304.947-XX) , professora e pesquisadora da Universidade Federal do Rio de Janeiro - UFRJ, dando-se prosseguimento ao processo, conforme preceitua o art. 12, § 3º, da Lei 8.443/1992, c/c o art. 202, §8º, do RITCU;
25.2.		julgar irregulares as contas da Sra. Ana Luísa Palhares de Miranda (CPF XXX.304.947-XX) , com fundamento nos arts. 1º, inciso I, 16, inciso III, alínea 'c', 19, caput, e 23, inciso III, da Lei 8.443/1992, c/c os arts. 1º, inciso I, 209, inciso III, 210 e 214, inciso III, do Regimento Interno do TCU, e condenando-a ao pagamento das importâncias a seguir especificadas e fixando-lhe o prazo de 15 dias, para que comprove, perante este Tribunal, em respeito art. 214, inciso III, alíneas 'a' e 'b', do Regimento Interno do TCU, o recolhimento da dívida aos cofres do Fundo Nacional de Desenvolvimento Científico e Tecnológico, atualizada monetariamente e acrescida de juros de mora, calculados a partir das datas indicadas até a data do efetivo recolhimento e com o abatimento de valores acaso já satisfeitos, nos termos da legislação vigente:
	Data
	Valor (R$) 

	24/05/2012
	23.427,31

	24/05/2012
	17.027,98

	07/08/2012
	15.932,09

	14/11/2012
	51.083,94

	15/11/2012
	16.888,08

	16/11/2012
	18.322,41

	14/01/2013
	28.591,80

	16/12/2013
	19.678,38

	01/09/2015
	26.648,01

	Total
	217.600,00

Valor atualizado em 14/2/2019: R$ 305.954,84
25.3.	autorizar, desde logo, a cobrança judicial das dívidas, nos termos do art. 28, inciso II, da Lei 8.443/1992, c/c o art. 219, inciso II, do Regimento Interno do TCU, caso não atendida a notificação;
25.4.	autorizar, desde logo, com fundamento no art. 26, da Lei 8.443/1992, c/c o art. 217, do Regimento Interno do TCU, caso seja do interesse da responsável, o parcelamento da dívida em até 36 (trinta e seis) parcelas, incidindo sobre cada uma, os encargos legais devidos, sem prejuízo de alertá-lo de que, caso opte por essa forma de pagamento, a falta de comprovação do recolhimento de qualquer parcela implicará o vencimento antecipado do saldo devedor, nos termos do art. 26, parágrafo único, da Lei 8.443/1992, c/c o art. 217, §2º, do Regimento Interno do TCU;
25.5	enviar cópia do Acórdão que vier a ser proferido ao CNPQ e à responsável, para ciência, informando que a presente deliberação, acompanhada do Relatório e do Voto que a fundamenta, está disponível para a consulta no endereço www.tcu.gov.br/acordaos, além de esclarecer que, caso requerido, o TCU poderá fornecer sem custos as correspondentes cópias, de forma impressa;
25.6	enviar cópia do Acórdão a ser prolatado, bem como do Relatório e do Voto que o fundamentarem à Procuradoria da República no Estado do Rio de Janeiro, nos termos do § 3º do art. 16 da Lei 8.443/1992 c/c o § 7º do art. 209 do Regimento Interno do TCU, para adoção das medidas cabíveis.
O parecer do Ministério Público junto ao TCU - MPTCU (peça 15)  dissentiu, tão somente, em relação à não aplicação de multa à responsável, nos seguintes termos:
	"Este representante do Ministério Público de Contas da União manifesta-se, em essência, de acordo com a proposta formulada pela Unidade Técnica (peças 12-14) . 
2.	Todavia, no que concerne à não aplicação de sanção à Sra. Ana Luíza Palhares de Miranda, dissentimos da SecexTCE e pugnamos por que seja a responsável apenada com a multa insculpida no art. 57 da Lei 8.443/1992, haja vista que a não incidência de multa não deve ser algo aplicado de maneira indiscriminada e automática a todos os processos de bolsistas do Conselho Nacional de Desenvolvimento Científico e Tecnológico (CNPq) . Pelo contrário, deve ser objeto de percuciente avaliação em cada caso concreto, observando-se as circunstâncias específicas da conduta do agente, em sede de exercício de juízo de dosimetria e de proporcionalidade. Registre-se, a título de precedente, que o Acórdão 3303/2016-TCU-Segunda Câmara (Ministro-Substituto André Luís de Carvalho) aplicou multa a bolsista do CNPq.   
3.	No caso em apreço, a conduta da Sra. Ana Luíza Palhares de Miranda merece a reprimenda de multa, porquanto a responsável manteve-se omissa em seu dever constitucional de prestar contas dos recursos públicos que lhe foram confiados, mesmo após ter sido notificada pelo CNPQ em duas oportunidades (peça 3, p. 53 e 105) . Ademais, permaneceu inerte a Sra. Ana Luíza Palhares de Miranda depois de citada pela Corte de Contas, consoante registrou a unidade preceptora, a qual noticiou que a própria responsável assinou o aviso de recebimento do ofício citatório, informação confirmada no elemento de peça 10."
	É o relatório.

não há.

Procurador Rodrigo Medeiros de Lima.

Tomada de Contas Especial. CNPQ. Apoio Financeiro a Projeto Científico e Tecnológico. Omissão no Dever de Prestar Contas. Citação. Audiência. Revelia. contas irregulares. Condenação em Débito. multa.

TOMADA DE CONTAS ESPECIAL (TCE)

Secretaria de Controle Externo de Tomada de Contas Especial - SecexTCE.

Trata-se de tomada de contas especial instaurada pelo Conselho Nacional de Desenvolvimento Científico e Tecnológico - CNPq em desfavor de Ana Luísa Palhares de Miranda, professora e pesquisadora da Universidade Federal do Rio de Janeiro - UFRJ, em virtude de omissão do dever de prestar contas de recursos recebidos para custeio de projeto de fortalecimento e consolidação da área de toxicologia e farmacologia pré-clínica do Programa de Pós-Graduação em Farmacologia da Universidade Federal do Rio de Janeiro, conforme termo de concessão e apoio financeiro a projeto, no âmbito da Chamada Pública MCT/CNPq/MEC/Capes - Ação Transversal 06/2011 - Casadinho - Procad.
2.	Para a execução do projeto, o CNPq efetuou o repasse do montante de R$ 217.600,00, divididos entre despesas de capital (R$ 85.000,00) e custeio (R$ 132.600,00) .
3.	A implantação e o desenvolvimento do projeto foram acompanhados pelo repassador, estando documentados em relatório de acompanhamento do projeto, que chegou a avaliar como positivo o incremento da produção científico-tecnológica por parte dos pesquisadores envolvidos.
4.	Porém, o termo de compromisso teve sua vigência finalizada em 29/5/2016, e, após alertas enviados à responsável quanto à necessidade de encaminhar a prestação de contas no prazo estabelecido, que correspondia a 60 dias contados do final da vigência do ajuste, a pesquisadora quedou inerte (peça 3, p. 50-51) .
5.	Foi notificada novamente em relação à pendencia da prestação de contas em 8/8/2016 (peça 3, p. 52) e, posteriormente, em 24/7/2017 (peça 3, p. 101-102) , porém, todas as tentativas resultaram infrutíferas.
6.	No âmbito desta Corte de Contas, conquanto tenha sido regularmente citada (peça 9) , a responsável não compareceu aos autos para apresentar suas alegações de defesa e também não recolheu a importância devida, de modo que se operaram os efeitos da revelia, nos termos do art. 12, § 3º, da Lei 8.443/1992, o que dá ensejo ao prosseguimento do processo com análise dos documentos constantes dos autos.
7.	A unidade instrutiva considerou a responsável revel, propôs o julgamento pela irregularidade das contas e imputação de débito no valor integral por ela recebido, com fundamento no art. 16, III, alíneas "a" e "b", da Lei 8.443/1992. O Ministério Público junto ao TCU - MPTCU se manifestou de acordo com a proposta em relação ao mérito, entretanto dissentiu em relação à não aplicação de sanção.
8.	O Parquet entendeu que o caso em tela merece a reprimenda de multa, porquanto a responsável se manteve omissa em seu dever constitucional de prestar contas dos recursos públicos que lhe foram confiados, mesmo após ter sido notificada pelo CNPq em duas oportunidades e após ter recebido pessoalmente o ofício citatório deste Tribunal (peça 15) .
9.	Acolho a proposta apresentada pela unidade técnica com os reparos mencionados pelo Ministério Público.
10.	Assiste razão à Procuradoria no sentido de que a não incidência de multa não deve ser entendimento aplicado de maneira indiscriminada e automática a todos os processos de bolsistas do CNPq.
11.	Reconheço que a jurisprudência citada pela unidade técnica para justificar a ausência de proposta de sanção indica precedentes em que a multa não foi aplicada a bolsistas que descumpriram os termos acordados com o conselho para o recebimento da bolsa de estudos. 
12.	No entanto, no caso em tela, a responsável, em diversas situações, deixou de apresentar qualquer informação acerca do uso valores que lhe foram confiados, mesmo após receber pessoalmente o ofício citatório (peça 10) .
13.	Ante o exposto, considero que a situação, em que se deu a omissão no dever de prestar contas, fere dispositivo constitucional e caracteriza fato grave, na medida em que a responsável ignora a obrigação de demonstrar a correta aplicação dos recursos, agravando-se, neste processo, pelo fato de não se dignar a atender aos chamamentos do repassador e desta Corte.
14.	Nesse panorama, defendo a aplicação da multa sugerida, no percentual aproximado de 10% do valor atualizado do débito, perfazendo o valor de R$ 32.000,00.
15.	Por fim, altero o fundamento da condenação para o art. 16, III, alíneas "a" e "c", por se tratar de omissão no dever de prestar contas.
	Diante do exposto, voto pela adoção da minuta de acórdão que trago ao exame deste Colegiado.
TCU, Sala das Sessões Ministro Luciano Brandão Alves de Souza, em 6 de abril de 2020.
ANA ARRAES 
Relatora